臺灣臺南地方法院民事判決　　　　　　　100年度訴字第213號
原　　　告　台新國際商業銀行股份有限公司
法定代理人　蔡榮棟
訴訟代理人　張明賢
送達代收人　宋志鴻
被　　　告　蘇原雄
　　　　　　王仙惠
上列當事人間請求塗銷所有權移轉登記事件，經本院於民國100
年5月12日言詞辯論終結，判決如下：
    主      文
被告王仙惠應將坐落臺南市○○區○○段1196地號土地及其上同
段659建號即門牌號碼臺南市安南區○○○街53號建物、 權利範
圍全部， 於民國94年4月11日以買賣為原因所為之所有權移轉登
記予以塗銷。
原告其餘之訴駁回。
訴訟費用新臺幣伍仟陸佰貳拾元由被告負擔。
    事實及理由
一、本件被告蘇原雄、王仙惠經合法通知，均未於言詞辯論期日
    到場，核無民事訴訟法第386條所列各款情形， 爰依原告之
    聲請，由其一造辯論而為判決。
二、原告起訴主張：
（一）被告蘇原雄於民國91年3月15日向原告申請卡號：0000000
      000000000之信用卡使用，詎被告至95年1月10日後即繳款
      逾期不正常， 目前消費記帳尚餘新臺幣（下同）518,342
      元（內含消費本金241,826元、利息254,814元、違約金21
      ,702元，以下簡稱系爭債務）未按期給付，目前已逾期達
      856天。
（二）依最高法院97年度第一次民庭會議，債權人行使撤銷權之
      目的，在使其債權獲得清償，故應以債權人因撤銷權之行
      使所受利益為準，原則上以債權人主張之債權額，計算其
      訴訟標的價額；但被撤銷法律行為標的之價額低於債權人
      主張之債權額時，則以該被撤銷法律行為標的之價額計算
      ，而衡諸債務人之詐害行為之態樣，不外乎為通謀虛偽或
      惡意詐害等行為，皆屬侵害債權人債權之行為，而原告之
      訴訟利益亦僅限於債權金額。
（三）被告蘇原雄於95年1月10日帳款即開始逾期， 而其所有坐
      落臺南市○○區○○段1196地號土地 及其上同段659建號
      即門牌號碼臺南市安南區○○○街53號建物（以下合併簡
      稱系爭不動產） 移轉登記時間點為94年4月11日，且受讓
      人為其配偶王仙惠，故顯有脫產之嫌疑，被告間為避免被
      告蘇原雄因債務問題，導致其不動產持分遭各債權銀行強
      制執行， 竟於94年3月30日將系爭不動產完成移轉登記，
      足證被告間移轉不動產之行為，乃係「通謀虛偽意思表示
      」，其目的在逃避債權人之追償，且系爭不動產之移轉時
      間又在被告蘇原雄債務發生逾期未清償之後，故以買賣行
      為之名行脫產之實至為明顯， 依民法第87條第1項之規定
      ，其法律行為應屬無效， 依民法第113條之規定，無效法
      律行為之當事人，於行為當時知其無效，或可得而知者，
      應負回復原狀或損害賠償之責任。又按債務人怠於行使權
      利時，債權人因保全債權，得以自己之名義，行使其權利
      ，民法第242條定有明文。故被告間之買賣關係 及所有權
      移轉行為若為通謀虛偽意思， 則依民法第113條之規定應
      回復原狀，故本件系爭不動產所有權應仍屬於被告蘇原雄
      所有，原告主張依民法第242條 代位被告蘇原雄之所有權
      權利，依民法第113條之規定 回復登記於被告蘇原雄名下
      所有。
（四）蓋債務人所有之財產除對於特定債權人設有擔保物權外，
      應為一切債務之總擔保，倘債務人財產已不足清償一切債
      務時，而竟將財產惡意脫產他人，且非用以清償具有優先
      受償權之債務，對於普通債權人甚不公平，即難謂無詐害
      行為（最高法院78年度台上字第1583號判決意旨參照），
      今被告蘇原雄將其所有之系爭不動產以買賣之名移轉登記
      為其配偶即被告王仙惠所有，顯為有害及債權之行為。
（五）另按當事人主張有利於己之事實者，就其事實有舉證之責
      任。但法律別有規定，或依其情形顯失公平者，不在此限
      ，民事訴訟法第277條定有明文； 又確認法律關係不存在
      之訴，如原告僅否認被告於訴訟前所主張法律關係成立原
      因之事實，以求法律關係不成立之確認，應由被告就法律
      關係存在或法律關係成立原因之事實，負舉證之責（最高
      法院42年度台上字第170號、20年度上字第709號判例意旨
      參照）。故原告否認系爭不動產買賣行為事實存在，自應
      由被告二人就其主張之買賣關係存在之積極事實（如合理
      對價關係、資金來源及來往記錄等，是否符合買賣之要件
      ），負舉證責任。此乃就接近證據之難易言，雙方當事人
      對於買賣是否虛偽之事實，應由何方為舉證較易之情形，
      其舉證責任分配由較易舉證之當事人負擔，自較符合正義
      公平之原則，而被告二人間之買賣原因事實、資金來源及
      流向均由被告二人所掌握，因此被告二人自始即接近及持
      有該財務資料，自應由被告二人舉證較諸原告為合理且簡
      單，再者，私人者之買賣或借貸，未如金融機構，幾無審
      核、徵信、估價及監督機制，故利用以債作價而逃避債權
      人藉由強制執行滿足債權者，時有所聞，況且本件被告王
      仙惠係為蘇原雄之配偶，被告蘇原雄對原告負有借款債務
      ，於可能將受強制執行之敏感時間，將系爭不動產以買賣
      為原因而移轉所有權登記予被告王仙惠，就此親等間之買
      賣關係是否屬真實，相較於一般第三人買賣，自應受較嚴
      格之檢驗。
（六）縱前述先位聲明不成立，依民法第244條第2項之規定，債
      權人得聲請法院撤銷之。另被告蘇原雄於負債期間曾求助
      於家人，故被告王仙惠對蘇原雄之財務狀況應無不知情之
      理，而移轉時點又為蘇原雄債務逾期履行困難之後，其移
      轉之意圖乃為脫產以避免遭債權人強制執行至為明顯，故
      難謂無脫產之惡意。
（七）綜上，按民法第87條之通謀虛偽意思表示， 與同法第244
      條第2項之受益人明知有損害於債權人之權利者， 該主觀
      要件之舉證須參酌客觀事實以為認定。實務上乃針對該買
      賣雙方所約定之價金是否顯不相當、債務人是否確實收受
      買賣價金（即資金流程）、買受人是否知悉債務人對金融
      機構負有債務且逾期未清償、土地登記謄本上所載之負擔
      之義務人為何人、系爭買賣關係成立時點是否在債務人發
      生逾期不清償債務而陷於無資力之後或有無緊密相臨、債
      務人逾期不清償債務之時間長度等相關事實，以作為認定
      買賣雙方係通謀虛偽意思表示，或買受人係明知該買賣行
      為有損害於金融機構之證據及依據，故基於以上事實足證
      被告之所有權移轉行為顯係有害原告之債權。
（八）聲明：
    1.先位聲明：(1)確認被告間就坐落臺南市○○區○○段1196
      地號土地及其上659建號 即門牌號碼臺南市安南區○○○
      街53號建物（即系爭不動產）之買賣及所有權移轉行為不
      存在。(2)被告王仙惠就系爭不動產於臺南市安南地政事務
      所94年4月11日之所有權移轉登記應予塗銷， 並回復登記
      為被告蘇原雄所有。
    2.備位聲明：(1)被告間就坐落臺南市○○區○○段1196地號
      土地及其上659建號 即門牌號碼臺南市安南區○○○街53
      號建物（即系爭不動產）之買賣及所有權移轉行為應予撤
      銷。(2)被告王仙惠就上揭不動產於臺南市安南地政事務所
      94年4月11日之所有權移轉登記應予塗銷， 並回復登記為
      被告蘇原雄所有。
三、被告蘇原雄、王仙惠均未於言詞辯論期日到場，亦未提出書
    狀作何聲明或陳述。
四、得心證之理由：
（一）原告主張被告蘇原雄積欠原告系爭債務，被告蘇原雄將系
      爭不動產以買賣為原因，移轉所有權予其配偶即被告王仙
      惠等情，業據提出信用卡申請書、系爭不動產謄本、臺南
      市安南地政事務所異動索引及債權計算書等件附卷可稽，
      堪信原告此部分主張為真實。
（二）按確認法律關係之訴，非原告有即受確認判決之法律上利
      益，不得提起之，民事訴訟法第247條第1項前段定有明文
      。而所謂即受確認判決之法律上利益，係指法律關係之存
      在不明確，致原告在私法上之地位有受侵害之危險，而此
      項危險得以對於被告之確認判決除去之者而言（最高法院
      42年台上字第1031號判例參照）。本件原告主張被告蘇原
      雄積欠被告債務518,342元 尚未清償，卻於逾期未清償之
      際移轉系爭不動產予被告王仙惠，致原告無法就系爭不動
      產執行受償等情，應認被告蘇原雄與被告王仙惠間就系爭
      不動產所為之買賣及所有權移轉行為是否存在，足致原告
      在私法上之地位有受侵害之危險，且此種不確定之狀態得
      以本件確認判決除去。揆諸前揭說明，原告提起本件確認
      之訴有即受確認判決之法律上利益，自應准許。
（三）先位聲明部分：按表意人與相對人通謀而為虛偽意思表示
      者，其意思表示無效。民法第87條第1 項前段雖有明文。
      惟按第三人主張表意人與相對人通謀而為虛偽意思表示者
      ，該第三人應負舉證之責（最高法院48年台上字第29號判
      例意旨參照）。 原告主張被告蘇原雄自95年1月10日後即
      繳款逾期，其所為所有權移轉登記，顯係出於避免強制執
      行之目的，尤其被告為夫妻關係，依一般社會觀念，更認
      為被告間之所有權移轉登記並非實際買賣云云。然查，原
      告已稱被告蘇原雄 自95年1月起開始遲延繳款，由此可知
      ，自91年3月15日請領信用卡至94年3月30日成立系爭不動
      產買賣債權契約及94年4月11日 成立物權契約之時，被告
      蘇原雄之繳款紀錄堪稱正常。既然無繳款異常情形，如何
      逕謂被告蘇原雄為脫免債務而為系爭不動產之買賣？又縱
      使被告王仙惠為被告蘇原雄之配偶，亦非不得以承接被告
      蘇原雄債務之方式成立不動產之買賣，故原告主張一般社
      會觀念認為親屬間之不動產移轉非實際買賣，核係臆測之
      詞，要難遽採。又原告係負舉證責任之一方，就其主張被
      告間通謀虛偽意思表示所為舉證尚有不足，自難認為真正
      。是以，本件原告空言主張被告二人間就系爭不動產之買
      賣價金並無實際之交付、買賣時間可疑云云，然就被告二
      人間是否基於通謀虛偽意思表示，未能積極舉證以證明之
      ，則原告先位聲明，尚乏依據，無從准許。
（四）備位聲明部分：按債務人所為之無償行為，有害及債權者
      ，債權人得聲請法院撤銷之，民法第244條第1項定有明文
      。又民法第244條之撤銷權，即學說所稱之撤銷訴權， 須
      以訴之形式向法院請求為撤銷其行為之形成判決，始能發
      生撤銷之效果 （最高法院54年臺上字第975號判例意旨參
      照）。故法院依民法第244條第1項規定為撤銷詐害行為之
      判決者，該判決應屬形成判決，具有對世之效力，無論係
      當事人或當事人以外之一切第三人均應受拘束。至於民法
      第244條第4項聲請命受益人或轉得人回復原狀之部分，性
      質上應屬給付之訴，法院依該規定命受益人或轉得人塗銷
      登記回復原狀之判決，應屬給付判決，僅具有對人之效力
      ，除強制執行法第4條之2所定之人應受拘束外，其效力不
      及於其餘第三人。
（五）次按權利保護要件，乃當事人對法院請求為有利於己之本
      案判決所必要之要件，法院若認原告之訴欠缺此項要件，
      即不得為保護其權利之本案判決。又權利保護要件是否存
      在，應以言詞辯論終結時為準，如起訴當時權利保護要件
      存在，惟言詞辯論終結時有欠缺者，法院仍應認原告之訴
      為無理由。 本院99年度訴字第465號塗銷所有權移轉登記
      事件，其判決結果係認該案原告中國信託銀行主張民法第
      244條第1項為有理由，而諭知撤銷被告蘇原雄、王仙惠間
      買賣之債權行為及所有權移轉之物權行為，該部分判決乃
      形成判決，已發生對世效力，故本件原告雖非該案件之當
      事人，仍應受該案判決效力所拘束。前述買賣行為及所有
      權移轉行為既經 本院99年度訴字第465號民事判決諭知撤
      銷，於撤銷後，該買賣行為及所有權移轉行為均已不存在
      ，亦無從再為撤銷，原告即無再以本件訴訟請求本院撤銷
      同一買賣行為及同一所有權移轉行為之必要。故原告請求
      本院撤銷已不存在之買賣行為及所有權移轉行為，顯均屬
      欠缺權利保護必要，應予駁回。
（六）又上開99年度訴字第465號民事判決中， 關於諭知被告王
      仙惠應塗銷所有權移轉登記之部分，性質上係命為一定意
      思表示之給付之訴之判決，訴外人中國信託銀行於取得該
      確定判決後，尚須持判決向地政機關辦理塗銷登記，俟塗
      銷登記完畢後，始有回復系爭不動產登記為被告蘇原雄名
      下之效果，換言之，系爭不動產所有權登記之狀態，並不
      因上揭買賣行為及所有權移轉行為遭撤銷而當然或自動回
      復為原先登記為被告蘇原雄所有之狀態。此觀諸土地登記
      規則第143條規定： 「依本規則登記之土地權利，因……
      法院之確定判決等，致權利消滅時，應申請塗銷登記」顯
      然可知。查訴外人中國信託銀行雖已取得前開確定判決，
      卻遲遲未申請辦理塗銷登記，致系爭不動產迄今仍以買賣
      為由登記於被告王仙惠名下，而原告依 強制執行法第4條
      之2關於執行名義對人效力之規定， 亦無從持前開確定判
      決為執行名義聲請強制執行追討被告蘇原雄積欠之債務，
      是原告主張：提起本訴請求被告蘇原雄及被告王仙惠應塗
      銷所有權移轉登記，仍有訴訟利益等語，應屬可採。
（七）按債務人所為之無償行為，有害及債權者，債權人得聲請
      法院撤銷之。債務人所為之有償行為，於行為時明知有損
      害於債權人之權利者，以受益人於受益時亦知其情事者為
      限，債權人得聲請法院撤銷之。債權人依第1項或第2項之
      規定聲請法院撤銷時，得並聲請命受益人或轉得人回復原
      狀。但轉得人於轉得時不知有撤銷原因者，不在此限。民
      法第244條第1、2、4項分別定有明文。又債務人之財產為
      全體債權人之總擔保，若債務人處分其財產致其陷於無資
      力，而有害債權人債權之有效受償時，即不應准許，並使
      債權人得訴請撤銷該處分行為，以回復其原先之財產狀況
      ，而使全體債權人得以公平受償， 此為民法第244條所規
      定撤銷債權之目的及意旨。故債務人所為處分財產之行為
      ，其有償或無償之法律概念及價值判斷，就債務人之財產
      為全體債權人之總擔保之立法意旨而言，應係以債務人之
      處分行為對全體債權人之總擔保有無變動為其基準。亦即
      若債務人所為處分其財產之行為，並未使總擔保之狀態減
      少時，應屬有償行為；而若其處分行為，已使總擔保之狀
      態減少時，即應認屬無償行為，而非僅以該處分行為本身
      及其結果是否有同時減少其債務為判斷之依據。
（八）申言之，在債務人之財產為全體債權人之總擔保之情形下
      ，債務人處分其財產之性質，應係以全體債權人之立場為
      觀察，並以處分後有無變動其財產狀況為依據。例如債務
      人將其所有之房地出賣予第三人而取得價金，就全體債權
      人之立場而言，債務人之財產狀況係由房地變更為金錢，
      在總擔保之狀態上並無變動，故屬有償性質。若債務人將
      其房地贈與第三人，因無取得對價，則其財產總擔保之狀
      態已有減少，即屬無償性質。又若債務人將其房地抵償予
      特定債權人，除該債權人之債權係屬有優先受償之性質外
      ，此項抵償行為已變動債務人原先財產總擔保之狀態，且
      形同使該特定債權人具有優先受償之效果，影響全體債權
      人之平均受償權益，自應評價為無償，並使回復為原先狀
      態，俾讓全體債權人（含該受抵償之債權人）得以公平受
      償。此從最高法院51年台上字第302號判例意旨 認債務人
      出賣財產之對價，如係用以清償具有優先受償之債務，對
      普通債權人即難謂詐害行為，及同院51年台上字第3528號
      判例意旨認先有債權後再設定抵押權，如該抵押權並無對
      價關係時，即屬無償行為之意旨，均在闡釋債務人之處分
      行為並不得使特定普通債權得以享有優先受償之利益，即
      可得佐證。
（九）查被告王仙惠於上開99年度訴字第465號 塗銷所有權移轉
      登記事件審理過程中，曾具狀表示：被告二人間係有償之
      買賣行為，因被告二人離婚後，即以夫妻之財產分配及子
      女之扶養費作為買賣系爭不動產所有權之價金云云，並提
      出被告二人間於94年3月30日簽立之 離婚協議書為據。惟
      按法定財產制關係消滅時，夫或妻現存之婚後財產，扣除
      婚姻關係存續所負債務後，如有剩餘，其雙方剩餘財產之
      差額，應平均分配，民法第1030條之1第1項定有明文。夫
      妻剩餘財產分配請求權之立法意旨，係在夫妻法定財產制
      關係消滅時，將夫或妻現存之婚後財產予以確定後，經扣
      除婚姻關係存續中所負之債務及因繼承或其他無償取得之
      財產與慰撫金後，計算夫妻各自剩餘之財產，比較雙方剩
      餘之多寡，算定其差額，據此剩餘較少之一方得向剩餘較
      多之他方，請求分配該差額之半數。是夫或妻之婚後財產
      須先扣除所負之債務後，始得就剩餘財產為分配，易言之
      ，夫妻剩餘財產分配請求權之成立，應就婚姻存續期間所
      負擔之債務一併加計清算後，如有剩餘始能清算或約定財
      產之歸屬。 今被告二人係於94年3月30日離婚，有被告王
      仙惠提出其個人之戶籍謄本在卷可憑。依上開民法規定，
      被告王仙惠於離婚後自得向其配偶即被告蘇原雄請求夫妻
      剩餘財產分配請求權。惟被告蘇原雄於被告二人離婚後，
      並未先就其個人之婚後財產、婚後債務先予清算（即優先
      清償其對外所負之債務），即將其所有之系爭不動產以買
      賣為原因移轉所有權予被告王仙惠，則該買賣行為性質上
      即等同被告蘇原雄已先對特定普通債權人為清償。此就全
      體債權人而言，已形同減少被告蘇原雄財產之總擔保，揆
      諸民法第244條之立法意旨， 毋寧應將被告蘇原雄與被告
      王仙惠間之買賣契約評價為無償行為，方足平衡保障被告
      蘇原雄所有債權人之利益。本件被告蘇原雄尚積欠原告51
      8,342元未清償之事實，已如前述， 原告為被告蘇原雄之
      債權人，殆無疑義。又被告蘇原雄將系爭不動產移轉登記
      於被告王仙惠後，其名下已無任何財產，則被告蘇原雄將
      系爭不動產移轉登記於被告王仙惠，將導致原告無從就系
      爭不動產為強制執行，原告對被告蘇原雄之債權將無法實
      現，堪認被告蘇原雄上開所有權移轉行為顯有害於其債權
      人即原告權利， 且上開99年度訴字第465號民事判決已諭
      知撤銷被告蘇原雄、王仙惠間之買賣行為及所有權移轉行
      為，是原告自得類推適用民法第244條第4項規定，請求受
      益人即被告王仙惠回復原狀。又被告王仙惠塗銷前揭以買
      賣為原因所為之所有權移轉登記後，系爭不動產即回復為
      被告蘇原雄所有，原告即得就被告蘇原雄名下系爭不動產
      為強制執行，以滿足其對於被告蘇原雄之債權。
五、綜上所述，原告並無法證明被告二人間之買賣行為係通謀虛
    偽意思表示所為， 是原告依民法第87條第1項之規定主張被
    告間之買賣契約關係不存在，尚乏依據，是原告先位請求，
    為無理由，應予駁回；而原告備位主張請求被告王仙惠塗銷
    前揭以買賣為原因所為之所有權移轉登記，為有理由，應予
    准許。至原告請求撤銷被告蘇原雄、王仙惠間之買賣行為及
    所有權移轉之物權行為， 因上開99年度訴字第465號民事確
    定判決之對世效力，致欠缺權利保護必要，為無理由，應予
    駁回。
六、按法院為終局判決時，應依職權為訴訟費用之裁判，民事訴
    訟法第87條第1項定有明文，參酌同法第91條第1項規定法院
    未於訴訟費用之裁判確定其費用額者，第一審受訴法院於該
    裁判有執行力後，應依聲請以裁定確定之立法意旨，本院應
    於本件判決時，一併確定兩造應負擔之訴訟費用額。次按各
    當事人一部勝訴、一部敗訴者，其訴訟費用，由法院酌量情
    形，命兩造以比例分擔或命一造負擔，或命兩造各自負擔其
    支出之訴訟費用，民事訴訟法第79條亦定有明文。查本件訴
    訟費用即裁判費業經核定為5,620元， 原告之訴為部分有理
    由、部分無理由，本院考量本件係因被告之行為害及原告之
    債權，致原告不得不起訴請求撤銷前揭買賣行為並請求塗銷
    所有權移轉登記回復原狀，且關於請求確認、撤銷法律行為
    之聲明與請求塗銷登記之聲明，並未分別認定訴訟標的價額
    ，而係僅以原告之債權額518,342元為準， 故認訴訟費用命
    均由被告負擔，較為合理，爰依職權確定上開訴訟費用均由
    被告負擔。
七、據上論結，本件原告之訴為一部有理由、一部無理由，依民
    事訴訟法第385條第1項前段、第87條第1項、第79條，判決
    如主文。
中    華    民    國   100    年    5     月    26    日
                          臺灣臺南地方法院民事第二庭
                                法  官  王 獻 楠
上為正本，係照原本作成。
如不服本判決，應於本判決送達後20日內提出上訴狀（須按他造
當事人之人數附繕本）。如委任律師提起上訴者，應一併繳納上
訴審裁判費。
中    華    民    國   100    年    5     月    26    日
                                書記官  李 鎧 安